最　高　行　政　法　院　判　決　　　　　　　　　　九十一年度判字第四九四號
　　再 審原 告　丙○○
　　訴訟代理人　乙○○
　　再 審被 告　財政部臺北市國稅局
　　代　表　人　甲○○
右當事人間因綜合所得稅事件，再審原告對本院中華民國八十九年五月十九日八十九
年度判字第○一六二三號判決提起再審之訴。本院判決如左：
　　主  文
再審之訴駁回。
再審訴訟費用由再審原告負擔。
　　事  實
緣再審原告民國八十二年度營利、薪資、其他等所得計新臺幣（下同）一、二四○、
六三三元，已超過當年度規定之免稅額、標準扣除額之合計數，惟未於規定期間內辦
理綜合所得稅結算申報。案經再審被告查獲，核定其當年度綜合所得淨額為一、○八
七、六三三元，除補徵所得稅額一四三、四○二元外，並按補徵稅額分別有無各類所
得扣繳暨免扣繳憑單處○．四倍及一倍罰鍰計一○八、三○○元。再審原告不服，就
罰鍰部分，申經復查結果，未准變更，提起訴願、再訴願，遞遭決定駁回，遂提起行
政訴訟，復為本院八十九年判字第一六二三號判決駁回其訴（下稱原判決）。惟再審
原告仍未甘服，以原判決有現行行政訴訟法第二百七十三條第一款、第二款（修正前
該法第二十八條第一款、第二款）之再審事由，提起本件再審之訴。茲摘兩造訴辯
意旨如次：
再審原告起訴及補充理由意旨略謂：一、原判決有修正前行政訴訟法第二十八條第一
款「適用法規顯有錯誤」之再審事由：按再審原告於民國（下同）八十六年四月及八
十七年二月十八日，曾先後向所轄稅捐稽徵機關查詢並請求補發歷年欠稅繳款單以便
補繳，除於八十六年四月通知並補發八十三、八十四年度綜合所得稅繳款單貳張外，
有關八十二年度綜合所得稅未申報乙節，未獲所轄稅捐稽徵機關告知，且其未依所得
稅法第七十九條第二款規定，將八十二年度未申報綜合所得稅核定繳款書送交再審原
告依限繳納，再審被告即逕行決定課行政罰鍰，自有違背法令規定。二、原判決有修
正前行政訴訟法第二十八條第二款「判決理由與主文顯有矛盾」之再審理由：（一）
判決書正本第八頁第五行：「惟查納稅義務人究竟有無所得？其所得若干？其本身最
為清楚，無從諉為不知，所述『不知八十二年度有系爭所得，致未依規定申報綜合所
得稅』，殊難採信．．．」文中「所述『不知八十二年度．．．」是指原告所述內容
，惟查原告所述之正確內容為「於八十六年四月向該管稅捐單位查詢後，始知道尚有
下列未申報．．上述四件其內容至為複雜，故我未查詢前不知上述之詳細情形，確實
不知有八十二年度綜合所得稅未申報乃屬實情．．．」（參行政訴訟起訴狀第二、三
頁），是原判決理由之內容與再審原告所述內容大不相同。原判決未引用再審原告原
來所述內容文字作為判決理由，且再審被告未針對再審原告所述為答辯，故原判決駁
回原告之訴其理由顯有矛盾。（二）判決書正本第八頁第十行起：「．．．依上開法
條規定，有主動申報綜合所得稅之義務，其未依規定申報，縱非故意，亦有過失，已
見前述，自不因稅捐稽徵機關疏未查明其有無欠稅情形，即足以證明其無過失漏報責
任。原告主張其已自動查詢二次，應無漏報之疏失可言，顯無可採。」該內容係援引
八十七年八月十二日復查決定書中理由三「．．參照大法官會議釋字第二七五號解釋
：『應受行政罰之行為，僅須違反禁止規定或作為義務，而不以發生損害或危險為要
件者，推定為有過失，於行為人不能舉證證明自己無過失時，即應受處罰。」此段可
反面解釋為「行為人能舉證證明自己無過失時，即免受處罰」。本案再審原告曾於八
十六年四月及八十七年二月十八日分別向財政部台灣省北區國稅局基隆市分局請求補
發歷年欠稅繳款單，而其於八十六年四月通知並補發八十三、八十四年度綜合所得稅
繳款單貳張，如被查詢稅捐機關將八十二年度未申報核定繳款書一併發交再審原告繳
清，其八十二、八十三、八十四年度繳款書繳款日期則可同為八十六年四月十四日，
再審原告漏未申報之過失責任化解於無形。再者，原判決中「．．．原告主張已自動
查詢二次．．．」，後面漏接再審原告原來所述重要內容文字，致原判決認再審原告
所訴顯無可採，是上述判決所述內容與事實上之正確內容不符合，而以不實在之內容
作為判決理由，故其判決與主文顯有矛盾。（三）判決書正本第六頁第八行所載「．
．．以其曾於八十二年二月十八日」該正確日期應為「八十七年二月十八日」。又判
決書正本第八頁第三行「是『被告』未詳為答覆及妥為處理，『亦』未依所得稅法第
七十九條第二項．．．」中『被告』應是「被查詢稅捐單位」而『亦』所指者仍應為
「被查詢稅捐單位」並非被告，是原判決用錯誤文字作為判決理由，其與判決主文顯
有矛盾。（四）判決書正本第八頁第十二、十三行所載「綜上所述，原審起訴意旨，
難認為有理由，應予駁回。又本件事證已臻明確．．．」查再審被告引用大法官會議
釋字第二七五號解釋，主張對再審原告課行政罰鍰並無不當乙節，已由再審原告檢呈
八十三、八十四年度繳款書影本並提出詳盡之合理辯論，原判決並無再審被告推翻再
審原告之辯論資料作為依據，即於判決理由中肯定「原告起訴意旨，難認為有理由」
，且再審原告提出八十三、八十四年度繳款書影本及其他有關文件共計三十三張，再
審被告並無針對再審原告起訴意旨答辯及檢呈有關證據，而判決理由中稱「本件事證
已臻明確」，乃極不合理又顯無理由。三、如綜合所得稅逾期未申報，一定須依照稅
捐稽徵法第四十八條之一規定「自動補報並補繳所漏稅款」，並無其他方法者，請再
審被告賜示經三讀通過之有關法令規定。四、綜上，原判決有現行行政訴訟法第第二
百七十三條第一款、第二款（修正前第二十八條第一款、第二款）之再審事由。為此
，爰起訴請求廢棄原判決，並撤銷原處分及一再訴願決定等語。
再審被告答辯意旨略謂：一、按「納稅義務人應於每年二月二十日起至三月底止，填
具結算申報書，向該管稽徵機關，申報其上一年度內構成綜合所得總額．．．以及有
關減免、扣除之事實，並應依其全年應納稅額減除．．．尚未抵繳之扣繳稅額，計算
其應納之結算稅額，於申報前自行繳納。」、「納稅義務人未依本法規定自行辦理結
算申報，而經稽徵機關調查，發現有依本法規定課稅之所得額者，除依法核定補徵應
納稅額外，應照補徵稅額，處三倍以下之罰鍰。」分別為行為時所得稅法第七十一條
第一項前段及第一百十條第二項所明定。復按「．．．但應受行政罰之行為，僅須違
反禁止規定或作為義務，而不以發生損害或危險為其要件者，推定為有過失，於行為
人不能舉證證明自己無過失時，即應受處罰。．．．」司法院大法官會議釋字第二七
五號解釋可資參照。二、經查再審原告雖提示財政部台灣省北區國稅局八十三、八十
四年度補發繳款書影本供核，惟其八十二年度綜合所得稅未依規定辦理結算申報屬實
，且未依稅捐稽徵法第四十八條之一規定，自動補報並補繳所漏稅款，縱其曾於八十
六年四月主動向再審被告所轄稽徵所查詢其未繳納稅款之年度並請求補發稅單，然其
八十二年度綜合所得稅未依規定辦理結算申報，且嗣後亦未依稅捐稽徵法第四十八條
之一規定，向再審被告所屬稽徵所辦理自動補報並補繳所漏稅款之事實依然存在。又
依首揭法條規定，再審原告應於八十三年二月二十一日起至同年三月三十一日止，填
具結算申報書，向所轄稅捐稽徵機關，申報其八十二年度綜合所得稅，況再審原告有
無辦理結算申報，其本人最為清楚，無從諉為不知。又其於八十六年四月主動向再審
被告所屬稽徵所查詢其未繳納稅款年度及請求補發稅單之行為，要難即認得適用稅捐
稽徵法第四十八條之一自動補報補繳免罰之規定，並免其申報義務，是再審原告未依
前揭規定辦理結算申報，縱非故意，仍難卸免其過失漏報之責任，再審被告所屬士林
稽徵所依首揭規定，處罰鍰一○八、三○○元，尚無不合，再審被告復查決定予以維
持，亦無違誤。三、再審原告主張其於八十六年四月及八十七年二月十八日，曾先後
向其所轄稅捐稽徵機關，查詢其歷年欠稅資料並申請補發稅單以便繳納，惟其所轄稅
捐稽徵機關於八十六年四月僅通知並補發其八十三、八十四年度綜合所得稅繳款書，
未告知其八十二年度綜合所得稅未申報乙節，依所得稅法第七十九條第二項規定，再
審被告所屬士林稽徵所未將其八十二年度綜合所得稅未申報核定稅額繳款書，送交再
審原告依限繳納，即逕行處以罰鍰，認再審被告所屬士林稽徵所對本件適用法規顯有
錯誤云云。按再審原告八十二年度綜合所得稅未依規定辦理結算申報屬實，且未依稅
捐稽徵法第四十八條之一規定，自動補報並補繳所漏稅款，再審被告所屬士林稽徵所
依所得稅法第一百十條第二項規定處以罰鍰，已如前述，並經大院判決所認同，是應
無再審原告主張之適用法規顯有錯誤情事，再審原告依行為時行政訴訟法第二十八條
第一款理由提起再審之訴，顯無理由，敬請判決駁回其訴等語。
  　理  由
按修正前行政訴訟法第二十八條第一款所謂「適用法規顯有錯誤」，係指原判決所適
用之法規與該案應適用之現行法規相違悖，或與解釋判例有所牴觸而言，至於法律上
見解之歧異，再審原告對之縱有爭執，要難謂為適用法規錯誤，而據為再審之理由。
本院著有六十二年判字第六一○號判例。又所謂判決理由與主文顯有矛盾，係指判決
理由與主文之內容適得其反而言，本院亦著有六十年裁字第八七號判例。本件原判決
駁回再審原告在原訴訟程序之訴，係以：按「納稅義務人應於每年二月二十日起至三
月底止，填具結算申報書，向該管稽徵機關，申報其上一年度內構成綜合所得總額．
．．以及有關減免、扣除之事實，並應依其全年應納稅額減除暫繳稅額及尚未抵繳之
扣繳稅額，計算其應納之結算稅額，於申報前自行繳納。」、「納稅義務人未依本法
規定自行辦理結算申報，而經稽徵機關調查，發現有依本法規定課稅之所得額者，除
依法核定補徵應納稅額外，應照補徵稅額，處三倍以下之罰鍰。」為行為時所得稅法
第七十一條第一項前段及第一百十條第二項所明定。本件原告（即再審原告，下同）
八十二年度有營利、薪資、其他等所得計一、二四○、六三三元，已超過當年度規定
之免稅額、標準扣除額之合計數，惟未於規定期間內辦理綜合所得稅結算申報。案經
被告（即再審被告，下同）查獲，有各類所得扣繳暨免扣繳憑單影本二份、獨資合夥
案件分配表一份附卷可稽，乃核定原告當年度綜合所得淨額為一、○八七、六三三元
，除補徵所得稅額一四三、四○二元外，並按補徵稅額分別有無各類所得扣繳暨免扣
繳憑單處○．四倍及一倍罰鍰計一○八、三○○元。原告就罰鍰部分不服，以其曾於
八十二年二月十八日向稽徵單位查詢，尚有那一年度所得稅未繳清，惟據承辦員答稱
：「無」，另於八十六年四月亦曾向稅捐單位請求補發欠稅繳款單，並提示八十三、
八十四年度補發繳款書影本供核，原告非故意未申報八十二年度綜合所得稅，請准免
予處罰云云。申經復查決定，以原告八十二年度綜合所得稅未依規定辦理結算申報屬
實，且未依稅捐稽徵法第四十八條之一規定，自動補報並補繳所漏稅款，自無法免除
漏報之法律責任。又原告有所得漏未申報，縱非故意，仍難卸免其過失漏報之責任，
參照司法院釋字第二七五號解釋：「應受行政罰之行為，僅須違反禁止規定或作為義
務，而不以發生損害或危險為其要件者，推定為有過失，於行為人不能舉證證明自己
無過失時，即應受處罰。」原告所稱核無足採，原處分就所漏稅額一四三、四○二元
依法處以罰鍰一○八、三○○元，並無不合，應予維持。揆諸首揭規定，經核並無違
誤，一再訴願決定遞予維持，亦無不合。查依稅捐稽徵法第四十八條之一第一項規定
：「納稅義務人自動向稅捐稽徵機關補報並補繳所漏稅款者，凡屬未經檢舉、未經稽
徵機關或財政部指定之調查人員進行調查之案件，左列之處罰一律免除；其涉及刑事
責任者，並得免除其刑：一、本法第四十一條至第四十五條之處罰。二、各稅法所定
關於逃漏稅之處罰。」上開自動補稅免罰之規定，應以納稅義務人自動向稅捐稽徵機
關「補報並補繳所漏稅款」者為限，若僅單純請求稽徵機關查明有無欠稅情形，仍與
上開規定之要件不合。原告八十二年度有系爭所得漏未依規定申報，事後亦未依稅捐
稽徵法第四十八條之一第一項規定，自動補報並補繳所漏稅款，自無從依上開規定免
除漏報之法律責任。又原告有所得漏未申報，縱非故意漏報，仍難謂無過失，依司法
院釋字第二七五號解釋意旨，仍應受罰。原告一再主張其僅係一輕鋼架小包工，工作
場所不固定，對歷年申報綜合所得稅資料保管不完整，故於八十六年四月間自動向該
管稅捐單位查詢後，始知尚有八十三、八十四年度綜合所得稅未申報、未繳清，隨即
於同年四月十四日補繳清稅款，因其內容至為複雜，故於查詢前確實不知尚有八十二
年度綜合所得稅漏未申報。原告提出已補繳之八十三及八十四年度繳款書，其所具價
值即為原告自動積極清理欠稅之證明，就是原告無過失漏報責任之有力具體證明。若
被查詢單位於原告自動查詢當時，亦將八十二年度未申報核定繳款書一併發交原告同
時繳清，自可將原告「漏未申報之過失責任化解於無形」，是被告未詳為答復及妥為
處理，亦未依所得稅法第七十九條第二項規定通知原告依限繳納，不能說沒有行政上
之疏失。又原告已自動查詢二次，有事實、有證據，應已無疏失可言云云。惟查納稅
義務人究竟有無所得？其所得若干？其本身最為清楚，無從諉為不知，所述不知八十
二年度有系爭所得，致未依規定申報綜合所得稅，殊難採信。又依所得稅法第七十一
條第一項前段規定，納稅義務人應於每年二月二十日起至三月底止，填具結算申報書
，向該管稽徵機關，申報其上一年度內構成綜合所得總額。原告八十二年度取得系爭
所得，自屬所得稅法規定之納稅義務人，依上開法條規定有主動申報綜合所得稅之義
務，其未依規定申報，縱非故意，亦有過失，已見前述，自不因稅捐稽徵機關疏未查
明其有無欠稅情形，即足以證明其無過失漏報責任。原告主張其已自動查詢二次，應
無漏報之疏失可言，顯無可採。綜上所述，原告起訴意旨難認為有理由，應予駁回。
又本件事證已臻明確，原告預先聲請願意與當事人到庭為言詞辯論，核無必要，併予
明等語。核原判決已就再審原告在前程序所主張各情，明再審原告單純請求機徵
機關查明有無欠稅情形，與稅捐稽徵法第四十八條之一第一項所定免罰之規定不符，
並就再審原告主張「其已提出八十三、八十四年度繳款書，即為其自動積極清理欠稅
之證明，就是其無過失漏報責任之證明，若被查詢單位於再審原告查詢時，亦將八十
二年度未申報核定繳款書一併交其繳清，自可將其漏未申報之過失責任化解於無形」
云云，詳予明不採之理由，核原判決所適用之法規，並未與該案應適用之現行法規
相違悖，亦未或與解釋判例有所牴觸，自難謂為適用法規錯誤。又原判決已詳為敘明
其為再審原告不利判決結果之理由，於主文諭知「原告之訴駁回」，判決理由與主文
之內容並無適得其反可言，揆諸首引判例，自難認有判決理由與主文顯有矛盾之再審
事由。再審意旨以原判決書所載「八十二年二月十八日」該正確日期應為「八十七年
二月十八日」，其他文字記載亦有誤載乙節，經查係屬原判決顯然之誤繕，該誤繕尚
不影響判決理由之本意及結果，顯難以此認原判決有再審之原因。又原判決已將再審
原告之主張內容於理由中明甚詳，而於論斷再審原告該主張不可採時，為免重複記
載，僅將原再審原告主張要旨略載，而達到文字簡潔之要求，並無不合，再審意旨以
此誤認為原判決理由與主文矛盾而有再審事由，自無可採。次查原判決書所載「綜上
所述，原審起訴意旨，難認為有理由，應予駁回。又本件事證已臻明確．．．」，係
原判決論述其所得心證理由後所作之結論，故顯非無理由或不斟酌再審原告所提證據
所下之結論，自難謂原判決有理由與主文矛盾再審原因。又原判決併予敘明該案無行
言詞辯論必要之理由，並無不合。末查再審被告於原程序中已依法提出答辯，有答辯
書在卷可按，原判決係審酌兩造所提之全部事證，加以判斷後而為判決，再審意旨以
再審被告未針對起訴意旨答辯，再審原告已取得優勢，原判決駁回其訴，有判決理由
與主文矛盾乙節，顯屬無據而無可採。綜上，本件再審之訴為無理由，應予駁回。
據上論結，本件再審之訴為無理由，爰依行政訴訟法第二百七十八條第二項、第九十
八條第三項前段，判決如主文。
中　　華　　民　　國　　九十一　　　年　　　四　　　　月　　　四　　　　日
                    最 高 行 政 法 院  第 一 庭
                                審 判 長 法  官　　　黃　綠　星
                                         法  官      黃  合  文
                                         法  官　　　蔡　進　田
                                         法  官　　　黃　璽　君
                                         法  官　　　廖　宏　明
右  正  本  證  明  與  原  本  無  異
　　　　　　　　　　　　　　　　　　　　 法院書記官　彭　秀　玲
中　　華　　民　　國　　九十一　　　年　　　四　　　　月　　　四　　　　日
